臺灣高等法院臺中分院刑事裁定　　　　　96年度交抗字第59號
抗　告　人
即受處分人　甲○○
上列抗告人因聲明異議案件，不服臺灣臺中地方法院中華民國95
年12月21日所為裁定（95年度交聲字第1212號）提起抗告，本院
裁定如下：
    主  文
抗告駁回。
    理  由
一、抗告意旨略以：原裁定理由(二)2.異議駁回即如附表二所示
    部份，論述因原件無法送達而依法辦理寄存送達，寄存於清
    水郵局，並作送達通知書2份，1份黏貼於應受送達人住居所
    、事務所、營業所或其就業處所門首，1份置於該受送達處
    所信箱或其他適當位置，以為送達云云。然抗告人於前聲明
    異議狀中即明白記載抗告人係因工作關係及眷村眷戶權益以
    至無法遷移戶籍造成"空屋"，實非得已，但每年所得稅申報
    稅捐稽徵所皆可送達抗告人之住居所。而原處份機關卻長期
    依然向抗告人未居住之戶籍所在地多次裁決寄存送達，無異
    係以法律屠殺無知之小市民。再者，國家機關難道無法查察
    抗告人現今之住居所? 連"扣繳憑單"都可送達抗告人任職之
    公司，此等裁決書卻採取最省時省力的寄存送達。原裁定
    理由(二)3.異議駁回即如附表二所示部份，論述抗告人自94年
    9 月30日收到第1件裁決書起，至95年6月2日收到最後1件裁
    決書之日止，惟異議人竟遲至95年11月1日，始向原處分機
    關聲明異議，自應認其聲明異議不合法律上之程式，且無從
    命其補正，核諸前揭說明，應予駁回云云。然原審法院從未
    予抗告人辯解之權利，即自我解釋作出不利於抗告人之裁判
    ，實難令抗告人甘服。實則於95年8月間抗告人之汽車之左
    後車門因被一箱型車倒車撞上，於警察作筆錄時查閱抗告人
    汽車之資料時，才發現抗告人之9A－4761號自小客車車號已
    被註銷，且有相當多交通違規罰款尚未繳納，因而洽詢臺中
    區監理所當如何處理，其回答：(1)先以複查方式提出異議（
    時間2個月許），(2)先行繳納違規罰款、領取牌照（7222－
    EW ），(3)若有意見再提出異議（時間1－2個月許），(4)抗
    告。由是抗告人於95年8月中旬繳清所有違規罰款，並非原
    裁定所述竟遲至95年11月1日，始向原處分機關聲明異議。
    綜上，原裁定實難令抗告人甘服，請抗告法院另為公正之裁
    定等語。
二、原處分機關略以：受處分人即異議人甲○○，其所有車牌號
    碼9A－4761號自小客車，於民國（下同）91年6月7日起至94
    年11月10日，因有「在道路收費停車處所不依規定繳費」、
    「在禁止臨時停車處所停車」、「不依期限參加定期檢驗」
    、「併排停車」、「駕駛人行車速度，超過規定之最高時速
    未滿20公里」之違規，而分別遭台中區監理所、桃園縣政府
    警察局、臺北市政府警察局交通大隊、臺北市停車管理處以
    中監車字第604005338、桃警交字第DT503810、DT00000 00
    、DT00 00000、北市警交大字第AAV172638、AG0000000、
    AC0000000、AA0000000、北市交停字第1A0000000、1A00000
    00、1A000 0000、1A0000000、1A0000000、1A0000000、1A0
    000000、1A 0000000、1A0000000、1A0000000號舉發違反道
    路交通管理事件通知單逕行舉發，異議人未依指定應到案日
    期前到案，原處分機關遂於94年9月27日至95年10月16日依
    道路交通管理處罰條例及違反道路交通管理事件統一裁罰標
    準表規定，分別裁處異議人罰鍰，逾期則依裁決書處罰主文
    規定裁處等語。
三、原裁定略以：
  (一)1.附表一所示編號1至5部份部份：行政罰法業於94年1月14
    日經立法院三讀通過，於94年2月5日公布，並於95年5月5日
    施行，雖行政罰法於附表一之編號1至5之舉發當時尚未公布
    施行，惟觀之行政罰法第27條第1項規定：「行政罰之裁處
    權，因3年期間之經過而消滅」，及參照該條立法意旨：「
    本條係有關行政罰裁處權時效之規定。按行政罰裁處權之行
    使與否，不宜懸之過久，而使處罰關係處於不確定狀態，影
    響人民權益，惟亦不宜過短，以免對社會秩序之維護有所影
    響，爰於第一項定其消滅時效為3年」，可知原處分機關對
    於違反道路交通管理事件行為人，其是否行使裁罰權，實不
    宜久懸不決，而使處罰關係處於不確定狀態，致影響人民權
    益。據此，原處分機關於本案裁決時，該法既已公布施行，
    即應適用該法第27條有關行政罰裁處權時效之規定，以審酌
    主管機關之處分。是本件附表一所示編號1至5部份部份之行
    政罰之裁處權亦已因3年期間之經過而消滅。原處分機關遽
    對異議人為前開裁決，即難認為允當，應認為異議人之異議
    為有理由，應由本院將如附表一編號1至5部份之處分撤銷，
    改諭知異議人不罰。2.附表一所示編號6至7部份部份：按行
    政罰法第5條規定：「行為後法律或自治條例有變更者，適
    用行政機關最初裁處時之法律或自治條例。但裁處前之法律
    或自治條例有利於受處罰者，適用最有利於受處罰者之規定
    」，是行政機關於行為人違反行政法裁處時，適用裁處時之
    法律，但裁處前之法律有利於行為人者，適用最有利於行為
    人之法律。次按汽車駕駛人在道路交通收費停車處所停車，
    未依規定繳費，主管機關應書面通知駕駛人於7日內補繳，
    並收取必要之工本費用，逾期再不繳納，處新臺幣（下同）
    3百元罰鍰，道路交通管理處罰條例第56條第2項定有明文（
    按該條例第56條第1項第11款之規定，業經修正為同條第2項
    ，並經總統於民國94年2月5日公佈，自94 年9月1日施行）
    ；而本件道路交通管理處罰條例所定罰鍰、吊扣證照、記點
    之裁罰，本屬行政罰之性質（參照上開行政罰法第1條、第2
    條亦將罰鍰、吊扣證照、記點之處分均定為行政罰），從而
    本件附表一編號6、7部份關於異議人甲○○逾期未繳納停車
    費之行為，應適用前開行政罰法第5條所明定之「從新從輕
    原則」，經比較新舊法之結果，認修正後之新法較有利於受
    處分人，依照上開說明，此部份自應適用修正後道路交通管
    理處罰條例第56條第2項之規定。是以原處分機關依據修正
    前道路交通管理處罰條例第56條第1項第11 款規定對受處分
    人裁處罰鍰，固非無據，然修正後道路交通管理處罰條例第
    56條第2項既就汽車駕駛人在道路收費停車處所停車，未依
    規定繳費之行為，規定主管機關應先以書面通知駕駛人於7
    日內補繳，並收取必要之工本費用，於駕駛人逾期仍未繳納
    時，始可處以3百元罰鍰，顯較有利於受處罰者，因此附表
    一編號6、7部份自應由本院將原處分撤銷，由原處分機關詳
    為審究後，另為適法之處分。
  (二)異議駁回即如附表二所示部份：
  1.按「違反交通管理事件，有關文書送達之程序，依行政程序
    法之規定」；「送達，於應受送達人之住居所、事務所或營
    業所為之；於應送達之處所不獲會晤應受送達人時，得將文
    書付與有辨別事理能力之同居人、受僱人或應送達處所之接
    收郵件人員」；「送達，不能依前2條規定為之者，得將文
    書寄存送達地之地方自治或警察機關，並作送達通知書兩份
    ，1份黏貼於應受送達人住居所、事務所、營業所或其就業
    處所門首，另1份交由鄰居轉交或置於該送達處所信箱或其
    他適當位置，以為送達。前項情形，由郵政機關為送達者，
    得將文書寄存於送達地之郵政機關。寄存機關自收受寄存文
    書之日起，應保存3個月」，違反道路交通管理事件統一裁
    罰基準及處理細則第5條、行政程序法第72條第1項、第73條
    第1項、第74條分別定有明文。本件原處分機關將附表二之
    裁決書交由郵政機關依受處分人之戶籍地址即台中縣清水鎮
    ○○路信義巷37號，依附表二所示之時間以郵政雙掛號寄送
    送達，因無法送達而依法辦理寄存送達，寄存於清水郵局，
    並作送達通知書2份，1 份黏貼於應受送達人住居所、事務
    所、營業所或其就業處所門首，1份置於該受送達處所信箱
    或其他適當位置，以為送達，此有原處分機關之裁決書、送
    達證書在卷可佐。受處分人之戶籍亦為台中縣清水鎮○○路
    信義巷37號，為受處分人自承在卷，並有法務部戶役政連結
    作業系統1件在卷可憑，依前開法條說明，足認本件原處分
    機關業已為合法之送達。
  2.又受處分人不服道路交通管理處罰條例第8條公路主管機關
    所為之處罰，得於接到裁決書之翌日起20日內，向管轄地方
    法院聲明異議；依上開規定聲明異議之期間，自裁決送達之
    翌日起算，並得依法扣除在途期間；如遲誤該期間，法院自
    應以聲明異議不合法律上程式，且無從補正，裁定駁回。道
    路交通管理處罰條例第87條第1項及道路交通案件處理辦法
    第12條及第18條前段亦分別定有明文。據此本件受處分人依
    附表二所示，其自94年9月30日收到第一件裁決書起，至95
    年6月2日收到最後一件裁決書之日止，惟異議人竟遲至95年
    11月1日，始向原處分機關聲明異議，自應認其聲明異議不
    合法律上之程式，且無從命其補正，應予駁回。
四、經查：
  (一)本件經本院審酌結果，認為原審法院所為異議駁回之裁定，
    並無不合，應予維持，並引用上開原審裁定之理由。
  (二)抗告意旨係對原裁定關於附表二所示部份不服，認處份機關
    可送達於抗告人任職之公司，卻用寄存送達云云。按行政程
    序法第72條第1項前段規定：「送達，於應受送達人之住居
    所、事務所或營業所為之。」所稱「住居所」係民法上概念
    （民法第20條至第24條參照），指當事人依一定事實，足認
    以久住之意思，住於一定之地域者，即為設定其住所於該地
    ；所謂「一定事實」，包括戶籍登記、居住情形等，尤以戶
    籍登記資料為主要依據，但不以登記為要件。次按戶籍法所
    為之戶籍住址之登記（戶籍法第1條參照），採形式主義，
    未登記不發生戶籍法上效力。戶籍登記之住址（即戶籍所地
    址) ，則為戶籍管轄區內之處所，主要發生選舉、兵役、教
    育等公法上效力，與住居所為民法上法律行為的準據，發生
    各種民事上的效力，二者規範意旨不同。實務上戶籍法上的
    住址與民法上的住居所，絕大多數情形雖為同一處所，但並
    非當然同一。然現行戶籍法第20條課當事人遷出登記義務：
    遷出戶籍管轄區域3個月以上，應為遷出之登記。戶籍法所
    謂之遷出及遷入登記，並非僅指戶籍上之異動而已，實應包
    括居住處所遷移之事實行為在內（最高法院92年度台上字第
    1130號參照）。換言之，然從上開戶籍法規範意旨觀之，戶
    籍法上的住址與民法上的住居所同一乃法規範之期待，是以
    不論法院或行政機關在調查「住所」時，除非利害關係人另
    有舉證，否則通常均以向戶政機關調查之戶籍登記之住址為
    認定標準。故本件抗告人因個人素無法遷移戶籍，致令戶籍
    與住居所並非同一，監理單位以戶政機關之戶籍登記之住址
    為認定標準，亦難謂於法不合，抗告人因個人素致令戶籍與
    住居所並非同一，其不利益當歸屬於抗告人。基此，原裁定
    認本件原處分機關業已為合法之送達應屬妥當。
  (三)再按受處分人不服道路交通管理處罰條例第8條公路主管機
    關所為之處罰，得於接到裁決書之翌日起20日內，向管轄地
    方法院聲明異議；依上開規定聲明異議之期間，自裁決送達
    之翌日起算，並得依法扣除在途期間；如遲誤該期間，法院
    自應以聲明異議不合法律上程式，且無從補正，裁定駁回。
    本件抗告人稱其於95年8月中旬繳清所有違規罰款，並非原
    裁定所述遲至95 年11月1日，始向原處分機關聲明異議。惟
    如附表二所示受處分人自94年9月30日收到第一件裁決書起
    ，至95年6月2日收到最後一件裁決書之日止，抗告人如有不
    服，均應於接到各件裁決書之翌日起20日內，向管轄地方法
    院聲明異議，即最後一件裁決書之聲明異議期限，亦應於95
    年6月23日前為之，故以抗告人於95年8月中旬繳清所有違規
    罰款，並向原處分機關聲明異議，縱扣除在途期間，仍有遲
    誤，原法院以聲明異議不合法律上程式，且無從補正，而裁
    定駁回其抗告，於法自無違誤。
  (四)綜上所述，本件抗告為無理由，應予駁回。
五、據上論結，應依道路交通案件處理辦法第26條，刑事訴訟法
    第412條，裁定如主文。
中　　華　　民　　國　　96　　年　　1　　月　　23　　日
            交通法庭    審判長法　官　林　榮　龍
                              法　官  黃　日　隆
                              法　官　鄭　永　玉
上列正本證明與原本無異。
不得再抗告
                              書記官　　瑞　芳
中　　華　　民　　國　　96　　年　　1　　月　　23　　日
附表一
┌──┬──────────────┬────┬────────┬───────────┬────┬────┐
│編號│裁決書編號                  │違規時間│違規地點        │ 違規事實             │裁決日期│裁決書送│
│    │                            │        │                │                      │        │達時間  │
│    │                            │        │                │                      │        │        │
├──┼──────────────┼────┼────────┼───────────┼────┼────┤
│1   │中監違字第裁60-1A0000000號  │91.6.7  │四維路（北市○  ○○道路收費停車處所停車│95.10.16│95.10.19│
│    │                            │        │                │不依規定繳費          │        │        │
├──┼──────────────┼────┼────────┼───────────┼────┼────┤
│2   │中監違字第裁60-1A0000000號  │91.7.18 │酒泉街（北市○  ○○道路收費停車處所停車│95.10.16│95.10.19│
│    │                            │        │                │不依規定繳費          │        │        │
├──┼──────────────┼────┼────────┼───────────┼────┼────│
│3   │中監違字第裁60-A00000000號  │91.8.1  │信義路三段（北市○○○○路口十公尺內臨時│95.10.16│95.10.19│
│    │                            │        │）              │停車                  │        │        │
├──┼──────────────┼────┼────────┼───────────┼────┼────┤
│4   │中監違字第裁60-AA0000000號  │91.8.13 │羅斯福路二段（北│在禁止臨時停車處所停車│95.10.16│95.10.19│
│    │                            │        │市）            │                      │        │        │
├──┼──────────────┼────┼────────┼───────────┼────┼────┤
│5   │中監違字第裁60-1A0000000號  │91.11.29│光復南路（北市○○○道路收費停車處所停車│95.10.16│95.10.19│
│    │                            │        │                │不依規定繳費          │        │        │
├──┼──────────────┼────┼────────┼───────────┼────┼────│
│6   │中監違字第裁60-E00000000號  │93.3.16 │林森路路邊停車場│在道路收費停車處所停車│95.10.16│95.10.19│
│    │                            │        │（北市）        │不依規定繳費          │        │        │
├──┼──────────────┼────┼────────┼───────────┼────┼────│
│7   │中監違字第裁60-DT0000000號  │94.5.12 │龜山復興一路(一)│在道路收費停車處所停車│95.10.16│95.10.19│
│    │                            │        │                │不依規定繳費          │        │        │
└──┴──────────────┴────┴────────┴───────────┴────┴────┘
附表二
┌──┬──────────────┬────┬────────┬───────────┬────┬────┐
│編號│裁決書編號                  │違規時間│違規地點        │ 違規事實             │裁決日期│裁決書送│
│    │                            │        │                │                      │        │達時間  │
│    │                            │        │                │                      │        │        │
├──┼──────────────┼────┼────────┼───────────┼────┼────┤
│1   │中監違字第裁60-AC0000000號  │92.3.30 │至善路望興橋頭  │駕駛人行車速度，超過規│94.9.27 │94.9.30 │
│    │                            │        │                │定之最高時速未滿二十公│        │        │
│    │                            │        │                │里                    │        │        │
├──┼──────────────┼────┼────────┼───────────┼────┼────┤
│2   │中監違字第裁60-1A0000000號  │92.6.27 │新生北橋下      │在道路收費停車處所停車│94.10.17│94.10.22│
│    │                            │        │                │不依規定繳費          │        │        │
├──┼──────────────┼────┼────────┼───────────┼────┼────┤
│3   │中監違字第裁60-1A0000000號  │92.8.4  │仁愛路二段      │在道路收費停車處所停車│94.10.20│94.10.22│
│    │                            │        │                │不依規定繳費          │        │        │
├──┼──────────────┼────┼────────┼───────────┼────┼────┤
│4   │中監違字第裁60-DT0000000號  │92.9.25 │龜山文化二路(一)│在道路收費停車處所停車│94.11.3 │94.11.9 │
│    │                            │        │                │不依規定繳費          │        │        │
├──┼──────────────┼────┼────────┼───────────┼────┼────┤
│5   │中監違字第裁60-DT0000000號  │93.1.5  │龜山文化二路(一)│在道路收費停車處所停車│94.11.17│94.11.23│
│    │                            │        │                │不依規定繳費          │        │        │
├──┼──────────────┼────┼────────┼───────────┼────┼────┤
│6   │中監違字第裁60-1A0000000號  │93.3.27 │瑞光街          │在道路收費停車處所停車│94.12.5 │94.12.12│
│    │                            │        │                │不依規定繳費          │        │        │
├──┼──────────────┼────┼────────┼───────────┼────┼────┤
│7   │中監違字第裁60-1A0000000號  │93.4.16 │成功平面廣場    │在道路收費停車處所停車│94.12.6 │94.12.12│
│    │                            │        │                │不依規定繳費          │        │        │
├──┼──────────────┼────┼────────┼───────────┼────┼────┤
│8   │中監違字第裁60-1A0000000號  │93.4.20 │民生東路二段    │在道路收費停車處所停車│94.12.12│94.12.15│
│    │                            │        │                │不依規定繳費          │        │        │
├──┼──────────────┼────┼────────┼───────────┼────┼────┤
│9   │中監違字第裁60-1A0000000號  │93.4.21 │仁愛路二段      │在道路收費停車處所停車│94.12.12│94.12.15│
│    │                            │        │                │不依規定繳費          │        │        │
├──┼──────────────┼────┼────────┼───────────┼────┼────┤
│10  │中監違字第裁60-1A0000000號  │93.7.27 │復興南路一段    │在道路收費停車處所停車│94.12.28│95.1.3  │
│    │                            │        │                │不依規定繳費          │        │        │
├──┼──────────────┼────┼────────┼───────────┼────┼────┤
│11  │中監違字第裁60-AG0000000號  │93.10.19│民權東路六段一三│駕駛人行車速度，超過規│95.2.7  │95.2.11 │
│    │                            │        │六巷            │定之最高時速未滿二十公│        │        │
│    │                            │        │                │里                    │        │        │
├──┼──────────────┼────┼────────┼───────────┼────┼────┤
│12  │中監違字第裁60-AAV172638號  │94.1.5  │成功路四段      │併排停車              │95.3.1  │95.3.7  │
├──┼──────────────┼────┼────────┼───────────┼────┼────┤
│13  │中監違字第裁00-000000000號  │94.11.10│定檢日940926    │不依期限參加定期檢驗者│95.5.29 │95.6.2  │
└──┴──────────────┴────┴────────┴───────────┴────┴────┘
